---
title: "Análisis espacial de la educación en Oaxaca"
author: "Oscar Gustavo Ochoa Castañeda"
date: "`r Sys.Date()`"
output: pdf_document
editor_options: 
  markdown: 
    wrap: 72
---

### **Abstract**

Este análisis espacial explora la hipótesis de que el nivel educativo de
un municipio influye positivamente en el nivel educativo y el desarrollo
económico de sus municipios vecinos, generando un efecto de contagio
educativo a través de la proximidad geográfica. Investigaciones previas
han identificado la existencia de "spillovers" o derrames espaciales
educativos y económicos entre regiones cercanas.

Un ejemplo notable es el estudio realizado en China por Zhang et al.
([ScienceDirect](https://www.sciencedirect.com/science/article/abs/pii/S0166046215001118?via%3Dihub)),
que demuestra que el gasto en educación superior no solo beneficia
directamente a la región receptora, sino que sus efectos positivos se
extienden a las áreas circundantes. En este trabajo, utilizamos datos
municipales de Oaxaca, México, y aplicamos técnicas de análisis espacial
para probar la hipótesis planteada.

Los resultados esperan aportar evidencia sobre los efectos de derrame
educativos, ofreciendo una base empírica para el diseño de políticas
públicas más equitativas y efectivas, orientadas al desarrollo regional
sostenible.

------------------------------------------------------------------------

### **Introducción**

La educación desempeña un papel fundamental en el desarrollo del capital
humano, que a su vez constituye un motor esencial para el crecimiento
económico sostenible. Más allá de sus beneficios directos en términos de
productividad y bienestar social, la educación genera efectos que
trascienden fronteras geográficas, influyendo en las comunidades vecinas
mediante lo que se conoce como "spillovers" o derrames espaciales
educativos.

El estado de Oaxaca es clave para el éxito del Corredor Interoceánico
del Istmo de Tehuantepec, uno de los proyectos más ambiciosos del último
siglo en términos de comercio internacional. Este proyecto representa
una gran oportunidad para el desarrollo de la región, pero su éxito
depende de contar con un capital humano especializado que pueda
satisfacer las necesidades del corredor. Idealmente, este capital humano
debería provenir de la propia región, lo que subraya la importancia de
entender la dinámica del alcance educativo en estas áreas y cómo
optimizar su impacto mediante efectos de cascada ("spillovers") con el
uso eficiente de recursos.

Oaxaca presenta desigualdades educativas significativas, junto con
condiciones socioeconómicas y geográficas altamente heterogéneas. Este
estudio busca responder a la pregunta: **¿Cómo influye el nivel
educativo de un municipio en los municipios circundantes?** Para abordar
esta cuestión, se emplearon datos municipales de Oaxaca y se aplicaron
métodos de análisis espacial, incluyendo índices de autocorrelación
espacial y modelos econométricos espaciales.

Nuestros hallazgos no solo ofrecerán evidencia empírica sobre los
efectos de derrame educativos, sino que también proporcionarán
información valiosa para el diseño de políticas públicas que promuevan
la equidad educativa y el desarrollo regional sostenible, apoyando a
Oaxaca en su transición hacia un futuro de mayor inclusión y
prosperidad.

------------------------------------------------------------------------

### Análisis

Para esta investigación utilizaremos una base de datos pre-cargada del
Software GeoDA [Oaxaca
Development](https://geodacenter.github.io/data-and-lab/Oaxaca-Development/),
y como herramientas el mismo software GeoDA, de donde se hicieron la
mayoría de los mapas, y con lenguaje R limpieza de la base de datos.

#### Hipótesis

El nivel educativo en un municipio tiene un impacto positivo en el nivel
educativo y el desarrollo económico de los municipios vecinos.

#### Base de datos

Primero se cargó la base de datos para poder hacerle la limpieza
correspondiente y utilizar nuestras variables de interés

```{r Paqueterías, message=FALSE}
library(tidyverse)
library(sf)
```

```{r Carga de base de datos, message=FALSE, warning=FALSE, echo=TRUE}
ruta_shp <- "~/proyecto-GIS/datos"
oaxaca_data <- st_read(ruta_shp)
```

La base de datos cuenta con `r ncol(oaxaca_data)` variables, por lo que
solamente nos vamos a enfocar en unas cuantas del año 2020, que son:

Variables de interés(Proxy educación):

-   Población mayor o igual de 18 años con educación superior

-    Promedio de grados escolares

Variables dependientes:

-   Población mayor o igual de 18 años con educación superior en vecinos

-   Población con empleo

-   Población económicamente activa

Variables de Control:

-   Población total

-   Población no económicamente activa

-   Acceso a servicios básicos (por si la infraestructura influye en el
    desarrollo o la educación)

```{r Limpieza datos}
oaxaca_clean_d <- oaxaca_data %>% 
            select(ID,
                  Shape_Leng,
                  Shape_Area,
                  mun,
                  mun_name,
                  District,
                  Region,
                  ALTID,
                  P18HI20, #población mayor a 18 años con educación superior
                  GRAD20,  #promedio de grados escolares
                  PJOB20,  #población con empleo
                  PEA20,   #población economicamente activa
                  PTOT20, #población total
                  PIEA20, #población no económicamente activa
                  geometry)

st_write(oaxaca_clean_d, "~/proyecto-GIS/datos/oaxaca_clean_d.shp", delete_layer = T)
```
Se guardaron los datos en un nuevo shape file para poder trabajar con ellos. 

#### Mapa de Oaxaca

Con los datos se puede obtiene un lienzo sobre el cual trabajar: 
```{r Mapa lienzo}
ggplot(data = oaxaca_clean_d)+
  geom_sf(fill = "white", color = "black")+
  labs(title = "Mapa Oaxaca",
       caption = "Fuente: GeoDa Center for Spatial Analysis")
```

